最高法院刑事判決　　　　　　　　　　　　　　　八十八年度台上字第七三四七號
　　上　訴　人　甲○○
　　　　　　　　乙○○
右上訴人等因違反毒品危害防制條例案件，不服台灣高等法院高雄分院中華民國八十
八年九月二十三日第二審判決（八十八年度上重訴字第一二號，起訴案號：台灣高雄
地方法院檢察署八十七年度偵字第一六七三二號 )，提起上訴，本院判決如左：
    主  文
原判決撤銷，發回台灣高等法院高雄分院。
    理  由
本件原判決認定上訴人甲○○、乙○○與柯恆榮（未起訴）明知安非他命係毒品危害
防制條例第二條所定之第二級毒品，屬管制物品，非經許可不得進口及運輸，甲○○
竟意圖營利並基於販賣第二級毒品安非他命之犯意，復與乙○○、柯恆榮共同基於運
輸走私第二級毒品安非他命犯意之聯絡，於民國八十七年六月十日左右，由甲○○先
以電話與在大陸海南省文昌市之乙○○取得連繫後，談妥由乙○○及柯恆榮為甲○○
運送第二級毒品安非他命回台灣，並約定每公斤運費新台幣（下同）三萬九千元。八
十七年六月底，甲○○透過其藏居於大陸地區之友人即綽號「老仔」之不詳姓名成年
男子，將在大陸地區所購得每包重一公斤之第二級毒品安非他命共四十七包及訂金一
百萬元，在海南省文昌市交付予乙○○，乙○○旋即收購丁香魚及黑鯧魚等魚貨共約
五百六十四箱，並將第二級毒品安非他命四十七包夾藏在其中六箱丁香魚中，於八十
七年七月十四日，將上開魚貨連同上開第二級毒品安非他命，在海南省三亞漁港委託
李國禎（檢察官另案起訴）所有之高雄市達利水產公司「達利號」漁船走私入境台灣
，八十七年七月十六日乙○○與柯恆榮一同搭機返台準備取貨事宜；八十七年七月十
八日，該「達利號」漁船返抵高雄市紅毛港漁港，翌日乙○○至達利水產公司確認該
夾藏於魚貨內之第二級毒品安非他命已順利運抵台灣後，於同日晚上十時許，在高雄
市○○路與復興路口與甲○○見面，除告知該消息外，二人並約定於翌日上午在高雄
市○○○路與新光路口交貨，及交貨前先由乙○○以甲○○之000000000號
呼叫器連絡。八十七年七月二十日上午五時四十分許，達利水產公司僱用不知情之程
永賢駕駛車牌號碼ＪＯ－一○八號大貨車將乙○○所託運之丁香魚共一百五十八箱（
內含藏有安非他命之六箱）載運至乙○○所指定之高雄縣梓官鄉○○○路二三六號朝
德農海產加工廠交付予乙○○後，乙○○隨即攜帶其中六箱藏有安非他命之丁香魚搭
乘由不知情之計程車司機吳和南駕駛之ＰＷ－七七五號計程車，欲載運至高雄市○○
○路與新光路口交付予甲○○，於八十七年七月二十日上午十時三十分許，在高雄市
楠梓區○○路與智昌路口，為警當場查獲，扣押上開第二級毒品安非他命四十七包（
驗後毛重四十七點九三公斤）、丁香魚六箱、0000000000號行動電話一支
，並循線於同日上午十一時三十分許，在高雄市○○○路與新光路口逮獲甲○○，扣
押甲○○所有供其犯罪所用呼叫器一只等情。因而維持第一審論處甲○○販賣第二級
毒品罪刑，論處乙○○共同運輸第二級毒品罪刑之判決，固非無見。
惟查：(一)、有罪判決書所記載之犯罪事實，為論罪科刑適用法律之基礎，故凡與適用
法令有關之重要事項，必須詳加認定，明確記載，然後於理由內敘明認定犯罪事實所
憑之證據及理由，始足為適用法令之依據。若事實未有此記載，而理由加以說明，為
理由失其依據。如事實有此記載，理由未予說明，則為理由不備，按諸刑事訴訟法第
三百七十九條第十四款規定，其判決當然為違背法令。原判決於理由欄說明販賣第二
級毒品安非他命之行為，祇須以營利為目的，將安非他命販入，即成立販賣罪，不以
販入後復行販出為要件，甲○○意圖營利透過綽號「老仔」之男子在大陸地區販入本
件四十七包安非他命，成立毒品危害防制條例第四條第二項之販賣第二級毒品罪云云
。惟事實欄僅認定記載甲○○意圖營利，基於販賣第二級毒品安非他命之犯意，於八
十七年六月底，透過其藏居於大陸地區之友人綽號「老仔」之成年男子，將在大陸地
區所購得每包重一公斤之第二級毒品安非他命共四十七包及訂金一百萬元，在海南省
文昌市交付予乙○○運入台灣等情。對於其何時基於販賣營利之意圖而販入前開第二
級毒品安非他命，及販入時該綽號「老仔」之成年男子是否知情？與甲○○有無犯意
之聯絡？等與論罪有關之事項，未為明確之認定記載，已不足為適用法律之基礎。又
安非他命（ Amphetamine）在毒品危害防制條例中列為該條例附表二第十二目之第二
級毒品；而甲基安非他命（ Methamphetamine）係列在同附表第八十九目之第二級毒
品，是該兩者雖均同列為第二級毒品，究非完全相同之物品甚明。原判決認定上訴人
等私運進入台灣之第二級毒品為安非他命，核與卷附內政部警政署刑事警察局鑑驗後
，於其八十七年七月二十九日刑鑑字第五三七二八號鑑驗通知書（台灣高雄地方法院
檢察署八十七年度偵字第一六七三二號偵查卷第七十三頁背面）認定記載係甲基安非
他命（ Methamphetamine）之卷內資料不盡相符，亦有可議。(二)、審理事實之法院，
本乎發見實質的真實之本旨，對於案內一切與罪名之成立與否、論罪科刑有關之證據
，除認為不必要者外，均應詳為調查，然後基於調查所得之心證以為判斷事實之基礎
，故證據雖已調查，若尚有其他必要部分並未調查，即與證據未經調查無異，如遽行
判決，仍難謂無刑事訴訟法第三百七十九條第十款所稱應於審判期日調查之證據，而
未予調查之判決當然違背法令。原判決認定甲○○將每包重一公斤之第二級毒品安非
他命共四十七包，在海南省文昌市交付予乙○○後，乙○○旋即收購丁香魚及黑鯧魚
等魚貨共約五百六十四箱，並將該四十七包安非他命夾藏在其中六箱丁香魚中，由乙
○○在海南省三亞漁港委託李國禎所有之「達利號」漁船私運入境台灣等情，理由三
卻僅就私運第二級毒品安非他命部分為論罪科刑之說明，對於將上開五百六十四箱丁
香魚及黑鯧魚由大陸地區運送進入台灣地區，該等魚貨是否為管制物品？上訴人等予
以運送進入台灣地區是否成立走私罪？李國禎及「達利號」漁船參與運送之船員對於
魚貨夾藏安非他命是否知情？其等就走私部分與上訴人等是否成立共同正犯或僅上訴
人等成立間接正犯？等與論罪科刑有關之事項未予究明釐清，遽予判決，尚嫌速斷，
其審理猶有未盡。(三)、判決不適用法則或適用不當者，為違背法令，刑事訴訟法第三
百七十八條定有明文。大陸地區為我國固有疆域，與外國所管轄之地域原屬有別，是
自大陸地區私運物品進入台灣地區，或自台灣地區私運物品前往大陸地區，僅能依懲
治走私條例第十二條規定論以準走私罪，而不得逕依同條例第二條規定直接論以走私
罪。原判決認定上訴人等自大陸地區海南省三亞港私運上開管制物品進入台灣地區，
如果無訛，其未適用懲治走私條例第十二條論以準走私罪，而直接適用同條例第二條
規定論以走私罪，難謂無適用法則不當之違誤。又原判決既認乙○○犯毒品危害防制
條例第四條第二項之運輸第二級毒品罪，惟對於其運輸毒品所得之金錢，未依同條例
第十九條第一項為沒收，或不能沒收時以其財產抵償之宣告，亦有可議。上訴人等上
訴意旨分別指摘原判決不當，尚非全無理由，應認有撤銷發回更審之原因。
據上論結，應依刑事訴訟法第三百九十七條、第四百零一條，判決如主文。
中      華      民      國    八十八    年     十二     月    二十三    日
                              最高法院刑事第五庭
                                  審判長法官  董  明  霈
                                        法官  丁  錦  清
                                        法官  林  茂  雄
                                        法官  王  居  財
                                        法官  陳  宗  鎮
      右正本證明與原本無異
                                              書  記  官
中      華      民      國    八十八    年     十二     月    二十九    日
